【裁判字號】    89,易,1998
【裁判日期】    891117
【裁判案由】    台灣地區與大陸地區人民關係條例
【裁判全文】
臺灣臺北地方法院刑事判決                        八十九年度易字第一九九八號
    公  訴  人  臺灣臺北地方法院檢察署檢察官
    被      告  丙○○
右列被告因違反臺灣地區與大陸地區人民關係條例案件，經檢察官提起公訴（八十九
年度偵字第一三二一二號），本院判決如左：
    主  文
丙○○無罪。
    理  由
一、公訴意旨略以：被告丙○○係臺北市○○區○段一八二號上海淞園食府餐廳負責
    人，明知傅定海、張紅志及史留霞係大陸地區人民，因探親獲准來臺，並未經許
    可在臺工作，竟自民國八十九年五月七日起，至八十九年五月二十九日止，僱用
    大陸地區人民傅定海、張紅志、史留霞在上址從事洗菜、端菜及收碗等工作，嗣
    於八十九年五月二十九日在上址為警查獲，因認被告涉有臺灣地區與大陸地區人
    民關係條例第八十三條、第十五條第四款之僱用或留用大陸地區人民在臺灣地區
    從事未經許可或與許可範圍不符之工作罪嫌。
二、按犯罪事實應依證據認定之，無證據不得推定其犯罪事實；又不能證明被告犯罪
    者，應諭知無罪之判決，刑事訴訟法第一百五十四條、第三百零一條第一項分別
    定有明文。又刑事訴訟上證明之資料，無論其為直接或間接證據，均須達於通常
    一般之人均不致有所懷疑，而得確信其為真實之程度，始得據為有罪之認定，若
    其關於被告是否犯罪之證明未能達此程度，而有合理性懷疑之存在，致使無從形
    成有罪之確信，即不得遽為不利被告之認定，亦有最高法院七十六年臺上字第四
    九八六號判例足稽。
三、公訴人認被告丙○○涉嫌僱用或留用大陸地區人民在臺灣地區從事未經許可或與
    許可範圍不符之工作，無非係以傅定海、張紅志及史留霞於警訊中之指訴、臺北
    市政府警察局刑事警察大隊檢查紀錄表、及被告於偵訊時供述：「傅定海看我們
    很忙，只幫我先生將菜搬過去」等語為依據。訊據被告堅詞否認涉有公訴人所指
    之犯行，辯稱：傅定海查獲當天是來找我們聊天，張紅志、史留霞我不認識，當
    天他們二人是來找我姪女乙○○，因為張紅志要回大陸，乙○○要帶她們去逛街
    ，警察來時，傅定海正幫我先生把菜藍端過去，張紅志及史留霞在餐廳內看報紙
    ，我並沒有僱用該三名大陸人等語。
四、經查：
（一）證人張紅志於警訊時證稱：我是來找上海淞園食府會計小姐乙○○玩的，我到
      該餐廳吃飯時，認識乙○○，我不認識丙○○等語明確。證人史留霞亦證述：
      上海淞園食府負責人是丙○○，是乙○○告訴我的，是她姑姑，我與丙○○沒
      有關係，我與乙○○是朋友：：，沒有人僱用我，是櫃檯小姐叫我來幫忙，我
      和乙○○認識，是她叫我來幫忙的：：，丙○○不知道我是大陸來臺探親或探
      病，乙○○則知道我是大陸來臺探親或探病等語在卷（均見八十九年五月二十
      九日警訊筆錄）。證人乙○○亦於本院審理時證陳：我在八十九年四、五月間
      認識史留霞，同年五月份認識張紅志，不認識傅定海，我逛百貨公司時遇到史
      留霞而結識，她介紹她媽媽給我認識，我還認她媽媽做乾媽，張紅志是來上海
      淞園食府餐廳吃飯而認識：：，八十九年五月二十八日我曾和史留霞、張紅志
      一同到士林夜市逛街，二十九日我們打算利用下午時間逛沅凌街，所以該二人
      到餐廳來等我，沒想到被警察查獲：：，我叫張紅志、史留霞到店裏來等我，
      我們要去逛夜市，我並沒有叫她們幫忙，我在餐廳時沒有看到史留霞在幫忙，
      但也許史留霞有幫忙擦盤子、端菜，但我沒有看到，所以史留霞才會在警訊時
      說我叫她來幫忙，張紅志來餐廳後，一直和我在一起，她沒有幫忙做餐廳工作
      ，傅定海我完全不認識，不知查獲當天他在廚房內等語（見本院八十九年十一
      月三日審判筆錄）。查證人乙○○之證詞核與證人張紅志、史留霞警訊中證述
      情節相符，而證人張紅志、史留霞警訊中均指稱係至上海淞園食府餐廳找友人
      乙○○玩，並未指證被告僱用或留用其等工作，公訴人以其等之證詞為認定被
      告犯罪之證據，尚嫌無據。
（二）次「按訊問被告，應全程連續錄音；必要時，並應全程連續錄影。但有急迫情
      況且經記明筆錄者，不在此限」，刑事訴訟法第一百條之一定有明文。查傅定
      海之警訊筆錄固然記載：我是八十八年五月七日開始至上海淞園食府上班，每
      天早上八時上班拖地，而後到廚房作洗菜工作及收洗碗筷，薪資每個月臺幣三
      萬，尚未領到，而晚上九時下班，老闆供應中晚餐，我以前不認識丙○○，到
      她餐廳工作才認識的，工作是我自己找的，餐廳約十個員工，張紅志是在我到
      這家餐廳工作時她就在了，所以我不知道確定日期，史留霞大概是五月二十三
      日或二十四日到職的，她們均負責端菜及收碗筷、整理餐桌等工作等語（見八
      十九年五月二十九日警訊筆錄）。惟經本院調取該警訊錄音帶播放後，發現訊
      問過程並未連續錄音，時有中斷，警訊筆錄又未記明有何急迫情形致生上情；
      且關鍵問題之訊問內容多為偵訊警員自問自答，被訊人傅定海或未回答，或回
      答內容模糊不清，難以理解；再參諸被訊人傅定海僅讀二年書，即使識字，所
      識者亦為大陸簡體字，應無法閱讀通曉警訊筆錄記載之內容，該警訊過程既有
      上開瑕疵，自難遽以傅定海之警訊筆錄為不利被告之認定。
（三）另本院訊問證人即查獲警員甲○○關於本案查獲經過，其初於本院證稱：本案
      是根據檢舉查獲，我們查獲另案違反臺灣地區與大陸地區人民關係條例案件，
      該大陸人口頭告知我們與他一起來臺另名大陸人士，在上海淞園食府餐廳工作
      ，何以沒事，我們因此到該餐廳查案：：，我們有四位警員到現場，我第一個
      進入，走進營業廳見到第一個圓桌坐著張紅志，她正在看報、隔壁座著史留霞
      ，她正在擦餐具，我再進入廚房，看到傅定海穿著圍裙在洗菜：：，現場只有
      會計乙○○在場，他表示張紅志與史留霞是他的朋友，請她們來幫忙的，並沒
      有僱用該二人，被告後來到場後表示張紅志、史留霞是乙○○之朋友，被告並
      沒有說該二人是來幫忙的等語（見本院八十九年十月五日訊問筆錄）；經本院
      要求檢送該另案違反臺灣地區與大陸地區人民關係條例案件資料過院，其嗣後
      檢具相關公文資料，改稱：我們是接獲入出境管理局函送之市民檢舉函，依據
      入出境管理局檢送之江錦蘇旅行證申請書連繫江國富及其孫女江錦蘇，江錦蘇
      在電話訪談中說他曾經到上海鄉村及上海淞園食府餐廳應徵工作，但未獲錄用
      ，我們就到上開二餐廳檢查，並未在上海鄉村餐廳查獲僱用大陸地區人民之不
      法事證，但在上海淞園食府餐廳查獲本案等語（見本院八十九年十一月三日訊
      問筆錄），證人甲○○前後所述查獲線索顯然歧異，殊屬可疑；況稽諸嗣後檢
      送之公文資料，本案實無人指證或檢舉被告僱用或留用大陸地區人民，是尚乏
      積極證據足證被告犯罪。
（四）又臺北市政府警察局刑事警察大隊檢查紀錄表上固然記載：「員警於右記時、
      地實施查訪發現有大陸地區人民傅定海在該餐廳廚房內洗菜：：，另本局在該
      餐廳內發現有二名大陸地區人民張紅志、史留霞在客廳端座聊天」等語。惟查
      ，該臨檢紀錄表上並未記載張紅志、史留霞在餐廳內工作；雖另記載傅定海在
      餐廳廚房內洗菜，惟被告辯稱傅定海來找伊夫聊天，見伊夫忙碌，故幫忙端一
      下菜籃，不料竟為警查獲乙節，非無可能，而臺灣地區與大陸地區人民關係條
      例第八十三條規範意旨，當無苛責此種接受一時善意幫忙行為之理，公訴人徒
      以被告於偵查中供稱「傅定海來看我們很忙，只幫我先生將菜搬過去」等語，
      即認定被告涉嫌僱用傅定海，亦有未洽。
  此外，復查無其他積極事證足令本院確信被告確有公訴人所指之犯行，既不能證明
  被告犯罪，依法自應為無罪之諭知。
據上論斷，應依刑事訴訟法第三百零一條第一項，判決如主文。
本案經檢察官戴文亮到庭執行職務
中      華      民      國    八十九    年      十一      月    十七    日
                                    臺灣臺北地方法院刑事第四庭
                                        法  官  吳靜怡
右正本證明與原本無異。
如不服本判決，應於判決送達後十日內，向本院提出上訴狀。
                                        書記官  李春松
中      華      民      國    八十九    年      十一      月   二十三   日
附錄本案論罪科刑法條全文：
臺灣地區與大陸地區人民關係條例第八十三條第一項
違反第十五條第四款或第五款規定者，處二年以下有期徒刑、拘役或科或併科新台幣
三十萬元以下罰金。意圖營利而違反第十五條第五款規定者，處三年以下有期徒刑、
拘役或科或併科新台幣六十萬元以下罰金。
臺灣地區與大陸地區人民關係條例第十五條左列行為不得為之：
一、使大陸地區人民非法進入臺灣地區。
二、招攬臺灣地區人民未經許可使之進入大陸地區。
三、使大陸地區人民在臺灣地區從事未經許可或與許可目的不符之活動。
四、僱用或留用大陸地區人民在臺灣地區從事未經許可或與許可範圍不符之工作。
五、居間介紹他人為前款之行為。


司法院資訊處製作；財團法人民間司法改革基金會備份。
